---
title: "Guion de Prácticas de la parte de Detección de Anomalías del curso Aprendizaje No Supervisado"
output: html_notebook
---

```{r}
source("OutliersLibrerias.R")
source("OutliersFunciones_byCubero.R")
```


# 2 Dataset y Selección de Variables

En este apartado se describe el conjunto de datos que haya elegido.

En este guion usaremos el conjunto de datos mtcars disponible directamente en R. Contiene los datos de un serie de vehículos. Puede encontrar en Internet una descripción completa de dicho dataset. Nosotros describimos aquí las columnas que serán el objetivo de nuestro estudio. El alumno tendrá que describir en esta sección el conjunto de datos que haya elegido.

- Variables relativas a las características físicas
    - ```disp``` (displacement) Nos indica la cilindrada en pulgadas cúbicas. En España, lo normal es referirnos a la cilindrada en centímetros cúbicos.
    - ```hp``` (horse power) Es la potencia del motor
    - ```drat``` (Rear axle ratio) Es la relación del eje trasero. Un valor bajo nos permite unos desarrollos mayores con bajo consumo: es lo habitual en turismos. Un valor alto hace que el coche consuma más, pero permite enviar más fuerza, como por ejemplo en un todo terreno.
    - ```wt``` (weight) Peso del vehículo

- Variables relativas al rendimiento
    - ```mpg``` (miles per gallon) Nos indica el consumo del coche. Cuanto mayor sea, más combustible consume.
    - ```qsec``` (1/4 mile time) Mide el tiempo necesario para recorrer un cuarto de milla. Es una medida inversa a la aceleración: cuanto más acelere un coche, menor será el valor de ```qsec```.


Para trabajar con dicho conjunto, vamos a construir los siguientes objetos:

- ```datos```: frame de datos que contendrá mtcars
- ```datos.num```: frame obtenido a partir de datos utilizando sólo las columnas de tipo numérico.
- ```indice.columna```: Índice de la columna de datos con la que se quiera trabajar.
- ```columna```: Contendrá la columna de datos correspondiente a indice.columna.
- ```nombre.columna```: Nombre de la columna correspondiente a indice.columna.

Trabajaremos únicamente sobre las variables numéricas. Por lo tanto procedemos de la siguiente forma:

1. Cargamos el conjunto de datos. En nuestro caso usaremos el conjunto de datos mtcars
2. Seleccionamos sólo las variables numéricas. Para ello usamos la función is.numeric. Aplicada sobre una columna, nos dice si todos sus valores son numéricos. Por ejemplo, para ver si la tercera columna es numérica, pondríamos is.numeric(datos[, 3])
3. Vemos los valores que toman dichas variables y eliminamos aquellas que sean ordinales o con pocos valores distintos
4. Eliminamos también aquellos registros que tienen algún valor nulo en alguna columna. En aquellos casos en los que tenga sentido hacerlo, se puede aplicar un procedimiento de imputación de valores en vez de eliminar dichos registros.


Empezamos cargando el conjunto de datos:

```{r}
datos = mtcars
head(datos)
```

Vamos a construir un nuevo data frame con las columnas que sean numéricas. Para ello, vamos a utilizar la función sapply disponible en R. sapply aplica una función cualquiera sobre un conjunto de valores. En nuestro caso, queremos aplicar is.numeric sobre los índices de todas las columnas. Realmente, lo que queremos es obtener is.numeric(datos[, x]) para todos los índices de columna x. Por tanto, debemos poner lo siguiente:

```{r}
columnas.num = sapply(c(1:ncol(datos)) , function(x) is.numeric(datos[, x]))
columnas.num
datos.num = datos[, columnas.num]
```


Como puede apreciar, todas las columnas son numéricas (por lo que no hemos eliminado ninguna variable) pero, obviamente, en otro dataset no será así. Veamos ahora con más detalle los valores de las distintas variables:

```{r}
head(datos.num)
```


Puede apreciar que las variables ```cyl, vs, am, gear, carb``` tienen muy pocos valores distintos por lo que las eliminamos del estudio.

```{r}
datos.num  = datos.num[,-c(2 , 8:11)]  
head(datos.num)
```

Finalmente, eliminamos todas aquellas filas que tengan algún valor nulo:

```{r}
datos.num = na.omit(datos.num)
```


# 3 Detección de outliers en una dimensión

En este apartado vamos a aplicar el método IQR que, aunque en principio, es sólo aplicable a la distribución normal, suele proporcionar resultados satisfactorios siempre que los datos no sigan distribuciones raras como por ejemplo con varios picos. Por tanto, vamos a observar el histograma de las variables. Debe aplicar la función ```hist``` disponible en R a cada variable Para ello, debe usar ```sapply``` tal y como hicimos al inicio de la sección. Cambie las etiquetas de salida modificando los parámetros ```main``` y ```xlab``` de la función ```hist```. Ponga ```main``` vacío (```""```) y en ```xlab``` el nombre de la columna. Para obtener el nombre de una columna ```x``` de un dataset ```d```, basta poner ```names(d)[x]```.

Como tenemos un total de 6 gráficos, los mostramos juntos en una cuadrícula 2x3, por lo que tendremos que poner ```par(mfrow = c(2,3))``` (antes de llamar a ```sapply```). Le debe salir lo siguiente:

```{r}
par(mfrow = c(2, 3))
sapply(1:ncol(datos.num), function(x) {
    hist(datos.num[, x], main="", xlab=names(datos.num)[x])
})
```

No parece que haya variables con histogramas demasiado raros (salvo quizás la variable disp que se asemeja a una distribución uniforme) por lo que mantenemos en el estudio todas las columnas.

A falta de más información, seleccionamos cualquiera de ellas (posteriormente trabajaremos con todas) Por ejemplo, seleccionamos mpg (ya que junto a qsec, drat y hp son las que más se asemejan a una Normal) Establecemos las siguientes variables para reutilizarlas a lo largo de este apartado.


```{r}
indice.columna = 1
columna        = datos.num[, indice.columna]
nombre.columna = names(datos.num) [indice.columna]
```


# 3.1.1 Obtención de los outliers IQR

1. En primer lugar debe calcular las siguiente variables:
    - ```cuartil.primero```: Es el primer cuartil
    - ```cuartil.tercero```: Es el tercer cuartil
    - ```iqr``` : Distancia intercuartil ```IQR```

    Para ello, usamos las siguientes funciones:
    - ```quantile(columna, x)``` para obtener los cuartiles: x=0.25 para el primer cuartil, 0.5 para la mediana y 0.75 para el tercero.
    - ```IQR``` para obtener la distancia intercuartil (o bien reste directamente el cuartil tercero y el primero)

2. A continuación debe calcular los extremos que delimitan los outliers:
    - ```extremo.superior.outlier.IQR``` se calcula como el cuartil tercero más 1.5 veces la distancia intercuartil.
    - ```extremo.superior.outlier.IQR.extremo``` se calcula como el cuartil tercero más 3 veces la distancia intercuartil.
    - ```extremo.inferior.outlier.IQR``` se calcula como el cuartil primero menos 1.5 veces 1.5 la distancia intercuartil.
    - ```extremo.inferior.outlier.IQR.extremo``` se calcula como el cuartil primero menos 3 veces la distancia intercuartil.

3. Finalmente, construya sendos vectores de valores lógicos ```TRUE/FALSE``` que nos dicen si cada registro es o no un outlier con respecto a la columna fijada:
    - ```son.outliers.IQR```
    - ```son.outliers.IQR.extremos```

    Para ello, basta comparar con el operador relacional ```>``` o el operador relacional ```<``` la columna con alguno de los valores extremos anteriores (El operador lógico que debe usar es ```|```)
    
```{r}
cuartil.primero <- quantile(columna, 0.25)
cuartil.tercero <- quantile(columna, 0.75)
iqr <- IQR(columna)

extremo.superior.outlier.IQR <- cuartil.tercero + iqr*1.5
extremo.superior.outlier.IQR.extremo <- cuartil.tercero + iqr*3

extremo.inferior.outlier.IQR <- cuartil.primero - iqr*1.5
extremo.inferior.outlier.IQR.extremo <- cuartil.primero - iqr*3

son.outliers.IQR <- columna >= extremo.superior.outlier.IQR | columna <= extremo.inferior.outlier.IQR
son.outliers.IQR.extremos <- columna >= extremo.superior.outlier.IQR.extremo | columna <= extremo.inferior.outlier.IQR.extremo
```

```{r}
indice.columna
nombre.columna
cuartil.primero
cuartil.tercero
iqr
extremo.superior.outlier.IQR 
extremo.inferior.outlier.IQR
extremo.superior.outlier.IQR.extremo
extremo.inferior.outlier.IQR.extremo 
head(son.outliers.IQR)
sum(son.outliers.IQR)
head(son.outliers.IQR.extremos)
sum(son.outliers.IQR.extremos)
```

# 3.1.2 Índices y valores de los outliers IQR

Vamos a obtener los índices de las filas que contienen un outlier en la columna que hemos seleccionado, así como el valor correspondiente en dicha columna. Para ello, debe construir las siguientes variables:

- ```claves.outliers.IQR``` es un vector que contiene los índices de los registros que son outliers IQR. Para crearlo, debe usar ```which``` sobre el vector ```son.outliers.IQR```.

- ```df.outliers.IQR```: es un data frame obtenido con la selección del conjunto de datos original con las filas que son outliers. Puede usarse o bien ```son.outliers.IQR``` o bien ```claves.outliers.IQR```. Este dataframe contiene los datos de todas las columnas de aquellas filas que son outliers.

- ```nombres.outliers.IQR```: es un vector con los nombres de fila de los outliers. Para obtenerlo, use ```row.names``` sobre el data frame anterior

- ```valores.outliers.IQR```: es un vector con los datos de los outliers. Se muestra sólo el valor de la columna que se fijó al inicio del script

- Debe construir variables similares para los outliers extremos


```{r}
claves.outliers.IQR <- which(son.outliers.IQR)
df.outliers.IQR <- datos.num[claves.outliers.IQR,]
nombres.outliers.IQR <- row.names(df.outliers.IQR)
valores.outliers.IQR <- df.outliers.IQR[, indice.columna]

claves.outliers.IQR.extremos <- which(son.outliers.IQR.extremos)
df.outliers.IQR.extremos <- datos.num[claves.outliers.IQR.extremos,]
nombres.outliers.IQR.extremos <- row.names(df.outliers.IQR.extremos)
valores.outliers.IQR.extremos <- df.outliers.IQR.extremos[, indice.columna]
```

```{r}
claves.outliers.IQR
## [1] 20
df.outliers.IQR
##                 mpg disp hp drat    wt qsec
## Toyota Corolla 33.9 71.1 65 4.22 1.835 19.9
nombres.outliers.IQR
## [1] "Toyota Corolla"
valores.outliers.IQR
## [1] 33.9
claves.outliers.IQR.extremos
## integer(0)
df.outliers.IQR.extremos
## [1] mpg  disp hp   drat wt   qsec
## <0 rows> (or 0-length row.names)
nombres.outliers.IQR.extremos
## character(0)
valores.outliers.IQR.extremos
## numeric(0)
```


# 3.1.3 Cómputo de los outliers IQR con funciones

Los ejercicios que ha realizado anteriormente han tenido como finalidad el que se familiarice con el método IQR. A partir de ahora (por ejemplo, para el proyecto final de la asignatura), use mejor las funciones proporcionadas en ```OutliersFunciones_byCubero.R```.

```{r}
###########################################################################
# Calcula los outliers IQR con respecto a una columna 
# Devuelve un vector de bools indicando si el registro i-ésimo 
# de datos es o no un outlier IQR con respecto a la columna ind.columna
# coef es 1.5 para los outliers normales y hay que pasarle 3 para los outliers extremos

# son_outliers_IQR = function (datos, ind.columna, coef = 1.5){
#   ......
# }

###########################################################################
# Función análoga a son_outliers_IQR, salvo que devuelve un vector
# de claves en vez de un vector de bools

# claves_outliers_IQR = function(datos, ind.columna, coef = 1.5){
#  ......
#}
```

Así pues, el código que tendríamos que escribir para obtener los outliers IQR sería el siguiente. Ejecútelo para comprobar que obtiene el mismo resultado. Si el conjunto de datos tiene muchos valores, imprima únicamente los primeros (use la función ```head```)

```{r}
son.outliers.IQR = son_outliers_IQR (datos.num, indice.columna)
head(son.outliers.IQR)
## [1] FALSE FALSE FALSE FALSE FALSE FALSE
claves.outliers.IQR = claves_outliers_IQR (datos.num, indice.columna)
claves.outliers.IQR
## [1] 20
son.outliers.IQR.extremos = son_outliers_IQR (datos.num, indice.columna, 3)
head(son.outliers.IQR.extremos)
## [1] FALSE FALSE FALSE FALSE FALSE FALSE
claves.outliers.IQR.extremos = claves_outliers_IQR (datos.num, indice.columna, 3)
claves.outliers.IQR.extremos
## integer(0)
```

# 3.1.4 Desviación de los outliers con respecto a la media de la columna

En este apartado vamos a ver cuánto se desvía cada outlier de la media de cada columna.
En los apartados anteriores hemos trabajado directamente sobre los datos numéricos no normalizados. En este apartado vamos a hacerlo con los datos normalizados mediante el método de z-score. Recuerde que este método le resta la media a cada dato y luego divide por la desviación típica. Si se aplica a una distribución normal, el resultado es una distribución Normal standard N(0,1). Esta distribución tiene la siguiente forma:


Podemos apreciar en la gráfica que la mayor parte de los valores de una N(0,1) están en el intervalo [-2,2] (el 95%), mientras que el 99.7% de los datos están en el intervalo [-3,3]. Así pues, cuando observamos un valor de 2 (o -2) en una N(0,1) podríamos decir que estamos ante un valor algo inusual, mientras que si es 3 (o -3) podríamos decir que es bastante inusual. Debido a la facilidad para recordarlos, estos dos valores (2 y 3) suelen tomarse como referentes, pero no debe tomar estos límites como los considerados por el método IQR. De hecho, el primer cuartil de la N(0,1) es -0.67, el segundo es 0 y el tercero 0.67, por lo que el extremo que delimita un outlier IQR es -2.68 (+2.68) y el que delimita un outlier IQR extremo es -4.69 (+4.69).

Si partimos de una variable X
cuya distribución no es normal, el método de z-score no obtiene una N(0,1), pero si la distribución de X no es demasiado rara, los datos que así obtengamos nos darán información útil sobre si los registros son usuales o no. Para ilustrarlo, apliquemos el método z-score a la variable ```mpg```. Para ello, usamos la función ```scale```:

```{r}
datos.num.norm = scale(datos.num)
head(datos.num.norm)
##                          mpg        disp         hp       drat           wt       qsec
## Mazda RX4          0.1508848 -0.57061982 -0.5350928  0.5675137 -0.610399567 -0.7771651
## Mazda RX4 Wag      0.1508848 -0.57061982 -0.5350928  0.5675137 -0.349785269 -0.4637808
## Datsun 710         0.4495434 -0.99018209 -0.7830405  0.4739996 -0.917004624  0.4260068
## Hornet 4 Drive     0.2172534  0.22009369 -0.5350928 -0.9661175 -0.002299538  0.8904872
## Hornet Sportabout -0.2307345  1.04308123  0.4129422 -0.8351978  0.227654255 -0.4637808
## Valiant           -0.3302874 -0.04616698 -0.6080186 -1.5646078  0.248094592  1.3269868
columna.norm = datos.num.norm[, indice.columna]
```

Los datos transformados por este método (a partir de ahora los denominaremos datos normalizados) proporcionan mucha información ya que, de un vistazo, podemos decir que todos los vehículos mostrados en el cuadro anterior tienen valores normales (entre -2 y 2) en todas las variables.

Para ver los valores normalizados de los outliers, construya la la variable ```valores.outliers.IQR.norm```. Para ello, debe usar la variable ```columna.norm``` junto con ```son.outliers.IQR``` (o bien ```claves.outliers.IQR```). Le debe salir lo siguiente:

```{r}
valores.outliers.IQR.norm <- columna.norm[claves.outliers.IQR]
```

```{r}
valores.outliers.IQR.norm
```

Si únicamente hubiésemos observado el valor de ```Toyota``` en la variable ```mpg```, que es 33.9, no sabríamos si es un valor inusual o no (tendríamos que tener conocimiento del significado de dicho valor) Sin embargo, un valor de 2.29 nos dice directamente que es un valor inusual. Tenga en cuenta que este análisis sólo ha de considerarse como una ayuda heurística para el análisis de los datos ya que no tenemos la garantía estadística de que la variable de partida ```mpg``` provenga de una distribución Normal. De hecho, si la variable normalizada fuese una N(0,1) el umbral para ser considerado outlier IQR habría estado en 2.68, algo superior a 2.29. En cualquier caso, volvemos a insistir en que el método z-score es muy útil ya que nos permite analizar (aunque sea de una forma aproximada) los datos de todas las variables al transformar todas ellas a un mismo rango de valores, a saber, el de la N(0,1)

Vamos a ver ahora el comportamiento de los outliers en la columna seleccionada con respecto al resto de 
columnas. Para ello, basta con seleccionar los datos correspondientes del conjunto de datos normal
izado. En nuestro caso, sólo tenemos un outlier IQR en la columna seleccionada. Nos debe salir lo siguiente:

```{r}
datos.num.norm.outliers.IQR <- datos.num.norm[claves.outliers.IQR, ]
```

```{r}
datos.num.norm.outliers.IQR
```

Podemos apreciar que el ```Toyota Corolla``` no tiene valores excesivamente grandes o pequeños en el resto de columnas (distintas de mpg)

# 3.1.5 Gráfico

Mostramos en un gráfico los valores de los registros. Usaremos el color rojo para mostrar lo outliers. Para ello, llame a la siguiente función:

```{r}
###########################################################################
# Realiza un plot de todos los registros
# Permite cambiar el color con el que se visualiza un conjunto de registros. 
# Dicho conjunto se especifica en el parámetroclaves.a.mostrar 

# plot_2_colores = function (datos, 
#                           claves.a.mostrar, 
#                           titulo = "",
#                           colores = c("black", "red")){
#  ......
#}
```

Esta función está definida en el fichero de funciones ```OutliersFunciones_byCubero.R``` que ha de cargar previamente. Podemos llamar a la función pasándole como parámetro, o bien los datos originales de la columna, o bien los datos normalizados. Usando los datos normalizados, debe salir lo siguiente para los outliers normales (al haber un único outlier, sólo se muestra un punto rojo)

```{r}
plot_2_colores(columna.norm, claves.outliers.IQR, titulo = nombre.columna)
```

Debe salir lo siguiente para los outliers extremos (no hay ningún outlier, por lo que no hay ningún punto rojo):

```{r}
plot_2_colores(columna.norm, claves.outliers.IQR.extremos, titulo = nombre.columna)
```

# 3.1.6 Diagramas de cajas

Otro análisis exploratorio de los datos nos lo da los diagramas de cajas. Vamos a usar la función ```geom_boxplot``` definida en el paquete ```ggplot```. En vez de usarla directamente, llamamos a la siguiente función (que llama internamente a ```geom_boxplot```), disponible en el fichero ```OutliersFunciones_byCubero.R```:

```{r}
#######################################################################
# Muestra un diagrama de caja
# Calcula los outliers IQR y los muestra como puntos en rojo en un BoxPlot

# diag_caja_outliers_IQR = function (datos, ind.columna, coef.IQR = 1.5){
#  ......
#}
```

Llame a dicha función con ```datos.num``` y el índice de columna que seleccionó al inicio del script. Si lo desea, también la puede llamar con ```datos.num.norm```. El resultado es el mismo ya que la normalización no afecta a la posición relativa de los datos. Llámela usando el valor por defecto ```coef = 1.5``` (outliers IQR normales). Debe salir lo siguiente

```{r}
diag_caja_outliers_IQR(datos.num.norm, indice.columna)
```

Si queremos ver las etiquetas de los outliers, debemos llamar a otra función:

```{r}
#######################################################################
# Muestra un diagrama de caja
# También muestra las etiquetas de los registros indicados en 
# el parámetro claves.a.mostrar 

#diag_caja = function (datos, ind.columna, claves.a.mostrar = c()){
  #......
#}
```

Esta función se ha construido para mostrar un diagrama de cajas genérico. El diagrama también muestra las etiquetas de los registros cuyos índices se indican en el parámetro ```claves.a.mostrar```. En nuestro caso, le pasamos como parámetro el vector que ya había construido anteriormente con los índices de los outliers IQR, es decir, el vector ```claves.outliers.IQR``` ( pero podría pasarle cualquier otro vector de índices). Nos debe salir lo siguiente:

```{r}
diag_caja(datos.num.norm, indice.columna, claves.outliers.IQR)
```

No mostramos los resultados con los outliers extremos ya que no hay ninguno en la columna seleccionada.

Al igual que hicimos en el apartado anterior, vamos a analizar los valores que un outlier (con respecto a una columna seleccionada) toma en el resto de columnas. Para ello, vamos a mostrar de forma conjunta los diagramas de cajas de varias variables. Llamamos a la función ```diag_caja_juntos```, disponible en el fichero ```OutliersFunciones_byCubero.R```

```{r}
#######################################################################
# Muestra de forma conjunta todos los diagramas de caja de las variables de datos
# Para ello, normaliza previamente los datos.
# También muestra las etiquetas de los registros indicados en claves.a.mostrar
# Requiere reshape

#diag_caja_juntos = function (datos, titulo = "", claves.a.mostrar = c()){
#  ......
#}
```


La misma función realiza la normalización de los datos, algo necesario para que tenga sentido mostrar los diagramas de cajas de forma conjunta. Por lo tanto, le pasamos directamente a la función el dataframe ```datos```. El segundo parámetro representa los registros que queremos mostrar en el diagrama de cajas. Vamos a pasarle como parámetro el vector ```claves.outliers.IQR```. De esa forma, veremos qué valores toma el registro correspondiente a ```Toyota Corolla``` (que es el único outlier IQR en la columna ```mpg```) en el resto de columnas (no sólo en ```mpg``` que es la columna con respecto a la que era un outlier) Nos debe salir lo siguiente:


```{r}
diag_caja_juntos(datos.num.norm, titulo = "Outliers en alguna columna", claves.a.mostrar = claves.outliers.IQR)
```

Tal y como habíamos analizado anteriormente, el ```Toyota Corolla``` (que es un outlier IQR con respecto a ```mpg```) no tiene valores anormales en el resto de columnas (aunque tal vez con la excepción de la variable ```disp```).

# 3.2 Tests de hipótesis (OPCIONAL)

## 3.2.1 Objetivo

En este apartado vamos a determinar con un test de hipótesis si el valor más alejado de la media puede considerarse como un outlier. En nuestro caso, si consideramos la columna ```mpg``` sería el registro correspondiente al ```Toyota Corolla```. Así pues, la hipótesis nula es la siguiente:

H0:El valor más alejado de la media no es un outlier

o siendo más correctos:

H0:El valor más alejado de la media proviene de la misma distribución que el resto de datos

El método IQR que hemos visto anteriormente es un método que suele aplicarse con la única restricción de que el histograma de la variable no sea demasiado raro. Sin embargo, un test de hipótesis es un método de decisión cuya finalidad es rechazar una hipótesis con suficientes garantías, desde un punto de vista estadístico. Por tanto, debemos ser más cautelosos con las restricciones exigidas para aplicar el método. En nuestro caso, vamos a aplicar el test de Grubbs.

## 3.2.2 Comprobación de la hipótesis de Normalidad

El test de Grubbs establece como hipótesis nula que el valor más alejado de la media (llamémosle *O*) no es un outlier. Por tanto, si el test rechaza, tendremos garantía estadística de que es un outlier. Ahora bien:

    - El test asume que los datos deben seguir una distribución Normal. Esta hipótesis se refiere al conjunto de datos *sin tener en cuenta O*. Por tanto, si el test de Grubbs decide rechazar y se acepta que *O* es un outlier, el siguiente paso que debemos dar es comprobar que los datos que quedan siguen una distribución Normal. Esto lo haremos aplicando un test específico de ajuste de distribuciones.

    - Si no se rechaza, sólo podremos decir que no hay evidencia de que *O* provenga de otra distribución distinta al resto de los datos.

En primer lugar pasamos a comprobar de una forma informal que los datos siguen una distribución Normal. Lo vamos a hacer visualmente analizando el histograma. Por simplicidad incluimos el posible outlier en el gráfico. Posteriormente, aplicaremos un test de hipótesis específico de ajuste de distribuciones (sin tener en cuenta el outlier), tal y como hemos indicado anteriormente.

Para ver la curva Normal que mejor se ajusta al histograma, usamos la función ```denscomp``` del paquete ```fitdistrplus``` y observamos que, efectivamente, podemos suponer que la distribución subyacente es una Normal.

```{r}
ajusteNormal <- fitdist(columna , "norm")
denscomp (ajusteNormal,  xlab = nombre.columna)
```

## 3.2.3 Test de Grubbs

Una vez que hemos visto que los datos siguen una distribución no demasiado alejada de la Normal, procedemos a aplicar el test de Grubbs. Para ello, usamos la función ```grubbs.test``` del paquete ```outliers``` y observamos la propiedad ```p.value```:

```{r}
test.de.Grubbs <- grubbs.test(columna, two.sided = TRUE)
test.de.Grubbs$p.value
```

El p-value es > 0.05, por lo que el test no puede rechazar. Así pues, aunque ```Toyota Corolla``` tiene un valor alto en ```mpg```, no podemos deducir que realmente sea un outlier desde el punto de vista estadístico.

En el caso de que el estudio de los outliers lo hubiésemos empezado directamente con el test de Grubbs, la anterior función sólo nos dice si el valor más alejado de la media puede considerarse un outlier. ¿Pero a qué valor corresponde? Para responder esta pregunta, usamos la función ```outlier``` del paquete ```outliers```. Es importante enfatizar que la función ```outlier``` no realiza ningún test. Simplemente nos da información referente a las diferencias de cada valor con respecto a la media. Para conocer el valor que toma el registro que más se aleja de la media, basta pasar como parámetro la columna de datos a la función ```outlier```:

```{r}
valor.posible.outlier <- outlier(columna)
valor.posible.outlier
```

Efectivamente, el valor del ```Toyota Corolla``` en la columna ```mpg``` es ```33.9```. Para obtener el identificador de dicho registro, pasamos como parámetro adicional a la función ```outlier``` el valor ```logical = TRUE```: ésto nos devuelve un vector de bools en el que todos son ```FALSE``` excepto el valor que está más alejado de la media. Basta pues, usar ```which``` para ver su identificador:

```{r}
es.posible.outlier <- outlier(columna, logical = TRUE)
clave.posible.outlier <- which( es.posible.outlier == TRUE)
clave.posible.outlier
```

Lo que nos devuelve la clave ```20``` (la clave de ```Toyota Corolla```).

## 3.2.4 Test de Normalidad

Vamos a comprobar que los datos que quedan después de eliminar el outlier detectado por el test de Grubss siguen una distribución Normal. En el conjunto ```mtcars``` no hay ningún registro de ninguna variable que el test de Grubbs etiquete como outlier. Por lo tanto, para ilustrar el proceso que vamos a seguir, vamos a usar un conjunto de datos sintético. En el trabajo final que usted debe desarrollar (en su caso) use la misma variable que hubiese seleccionado al principio. Hágalo aunque el test de Grubbs no haya detectado ningún outlier, para así comprobar si la variable se distribuye según una distribución Normal.

El test de hipótesis que se plantea es el siguiente:

    H0:La distribución subyacente de la variable es una Normal

Observe que el tipo de hipótesis nula es diferente que el del test de outliers. En este caso, la hipótesis nula es una afirmación (en el caso del test de Grubbs era una negación). Por lo tanto, si se *rechaza*, podemos afirmar que los datos *no* vienen de una Normal. En el caso de que no se pueda rechazar, sólo podremos afirmar que los datos *no contradicen* la hipótesis nula y por tanto, podremos asumir (pero sin garantía estadística) que se satisface el requisito de Normalidad de los datos.

Hay varios tests de hipótesis para comprobar el ajuste de una distribución (por orden de importancia):

1. El test de Shapiro-Wilks (```shapiro.test```) es un test específico para la distribución Normal. Es el preferible cuando hay pocos datos (menos de 50)
2. El test de Anderson-Darling es un test para cualquier distribución. Requiere que se conozcan los parámetros de la distribución, aunque suele utilizarse con las estimaciones de éstos. Está disponible a través de ```gofstat$adtest``` del paquete ```fitdistrplus```
3. El test de Kolomogorov-Smirnov (```shapiro.test```) es otro test genérico aplicable a cualquier distribución (sólo compara la mayor diferencia observada entre los datos y la media). Requiere conocer los parámetros de la distribución. En el caso de la Normal, se usa la variante de Lilliefors (```lillie.test``` del paquete ```nortest```) que no requiere el conocimiento de éstos.

Vamos a trabajar con los dos primeros tests. Construimos un dataset artificial

```{r}
datos.artificiales = c(45,56,54,34,32,45,67,45,67,65,140)
```

y lanzamos el mismo proceso anterior para detectar el posible outlier *O*. Nos debe salir lo siguiente:

```{r}
test.de.Grubbs <- grubbs.test(datos.artificiales, two.sided = T)
valor.posible.outlier <- outlier(datos.artificiales)
es.posible.outlier <- outlier(datos.artificiales, logical = T)
clave.posible.outlier <- which(es.posible.outlier)
```

```{r}
test.de.Grubbs$p.value

valor.posible.outlier

es.posible.outlier

clave.posible.outlier

```

Pasamos los tests de Normalidad al conjunto de datos eliminando previamente el outlier *O*:

```{r}
datos.artificiales.sin.outlier = datos.artificiales[-clave.posible.outlier]
datos.artificiales.sin.outlier
##  [1] 45 56 54 34 32 45 67 45 67 65
shapiro.test(datos.artificiales.sin.outlier)
## 
##  Shapiro-Wilk normality test
## 
## data:  datos.artificiales.sin.outlier
## W = 0.90944, p-value = 0.2772
goodness_fit = gofstat(ajusteNormal)
goodness_fit$adtest
##     1-mle-norm 
## "not computed"
```

El test de Anderson-Darling no se ha podido aplicar porque hay pocos datos. El test de Shapiro no puede rechazar la hipótesis nula de Normalidad (p-value > 0.05) Así pues, podemos asumir que los datos no contradicen que la distribución subyacente sea una Normal.

En resumen, podemos concluir que los valores presentes en ```datos.artificiales``` son compatibles con una distribución Normal y que el registro 11 con un valor de 140 es el que más se aleja de la media y puede considerarse un outlier con garantía estadística según el test de Grubbs.

Construya una función con el nombre ```test_Grubbs``` que devuelva una lista con los cómputos anteriores. También debe lanzar el test de Normalidad sobre la columna elegida (una vez eliminado el posible outlier). Concretamente, la función pedida debe tener la siguiente cabecera:

```{r}
#######################################################################
# Aplica el test de Grubbs sobre la columna ind.col de datos y devuelve una lista con:

# nombre.columna: Nombre de la columna datos[, ind.col]
# clave.mas.alejado.media: Clave del valor O que está más alejado de la media
# valor.mas.alejado.media: Valor de O en datos[, ind.col]
# nombre.mas.alejado.media: Nombre de O en datos
# es.outlier: TRUE/FALSE dependiendo del resultado del test de Grubbs sobre O
# p.value:  p-value calculado por el test de Grubbs
# es.distrib.norm: Resultado de aplicar el test de Normalidad 
#    de Shapiro-Wilks sobre datos[, ind.col]
#    El test de normalidad se aplica sin tener en cuenta el 
#    valor más alejado de la media (el posible outlier O)
#    TRUE si el test no ha podido rechazar
#       -> Sólo podemos concluir que los datos no contradicen una Normal
#    FALSE si el test rechaza 
#       -> Los datos no siguen una Normal

# Requiere el paquete outliers

# test_Grubbs = function(data.frame, indice.columna, alpha = 0.05)
```
g

```{r}
test_Grubbs <- function(dataframe, indice.columna, alpha = 0.05) {
    grubbs.result <- grubbs.test(dataframe, two.sided = T)
    nombre.mas.alejado.media <- names(dataframe)[indice.columna]
    
    if (grubbs.result$p.value > alpha) {
        normal.test <- shapiro.test(dataframe)
        
        list(
            nombre.mas.alejado.media,
            NULL,
            NULL,
            NULL,
            grubbs.result$p.value < alpha,
            grubbs.result$p.value,
            normal.test$p.value > alpha
        )
    }
    
    valor.mas.alejado.media <- outlier(x)
    clave.mas.alejado.media <- which(outlier(x, logical = T))
    
    newData <- dataframe[-clave.mas.alejado.media, indice.columna]
}
```


